ACORDAO-COMPLETO-2531373

ACÓRDÃO 1947/2022 ATA 9/2022 - PRIMEIRA CÂMARA

VISTOS, relatados e discutidos estes autos de tomada de contas especial instaurada em razão da não comprovação da regular aplicação de recursos federais repassados mediante contrato de repasse,
ACORDAM os Ministros do Tribunal de Contas da União, reunidos em sessão da Primeira Câmara, ante as razões expostas pelo Relator, em:
9.1. julgar irregulares as contas da sra. Maria Romana Gonçalves Reis, condenando-a ao pagamento das quantias abaixo relacionadas, com a incidência dos devidos encargos legais, calculados a partir das datas correspondentes até a do efetivo recolhimento, na forma da legislação em vigor, nos termos dos arts. 1°, inciso I, 16, inciso III, alínea "c", 19 e 23, inciso III, da Lei 8.443/1992:
	Valor original (R$) 
	Data da ocorrência

	55.926,97 (D1) 
	04/08/2011

	25.847,70 (D2) 
	14/02/2012

	5.955,80 (D3) 
	10/07/2012

	30.497,86 (D4) 
	17/09/2012

9.2. fixar o prazo de 15 (quinze) dias, a contar da data da notificação, para que a responsável de que trata o subitem anterior comprove, perante o Tribunal, o recolhimento das referidas quantias aos cofres do Fundo Nacional de Habitação de Interesse Social, nos termos do art. 23, inciso III, alínea "a", da Lei 8.443/1992 c/c o art. 214, inciso III, alínea "a", do Regimento Interno do TCU (RI/TCU) ;
9.3. aplicar à responsável abaixo arrolada a pena de multa prevista no art. 57 da Lei 8.443/1992, de acordo com o valor indicado:
	Responsável
	Valor (R$) 

	Maria Romana Gonçalves Reis
	             104.000,00

9.4. fixar o prazo de 15 (quinze) dias, a contar da data da notificação, para que a responsável de que trata o subitem anterior comprove, perante o Tribunal (arts. 214, inciso III, alínea "a", e 269 do RI/TCU) , o recolhimento da referida quantia aos cofres do Tesouro Nacional, atualizada monetariamente, quando paga após seu vencimento, desde a data de prolação deste acórdão até a do efetivo recolhimento, na forma da legislação em vigor;
9.5. autorizar a cobrança judicial das dívidas, caso não atendida a notificação, nos termos do art. 28, inciso II, da Lei 8.443/1992;
9.6. autorizar, desde já, caso requerido, o parcelamento das dívidas em até 36 (trinta e seis) parcelas mensais e consecutivas, incidindo, sobre cada parcela, os correspondentes acréscimos legais, alertando a responsável de que a falta de pagamento de qualquer parcela importará no vencimento antecipado do saldo devedor, nos termos do art. 26 da Lei 8.443/1992, c/c o art. 217 do Regimento Interno/TCU;
9.7. dar ciência deste acórdão à Caixa Econômica Federal e à Procuradoria da República no Estado do Pará, nos termos do art. 16, § 3º, da Lei 8.443/1992.

Tomada de contas especial instaurada em razão de irregularidades na aplicação dos recursos federais repassados por força de contrato de repasse firmado entre o então Ministério das Cidades, representado pela Caixa Econômica Federal e o Município de Augusto Corrêa/PA.

Primeira Câmara

Caixa Econômica Federal.

3. Interessados/Responsáveis:
3.1. Responsável: Maria Romana Gonçalves Reis (XXX.181.782-XX)..

13.1. Ministros presentes: Jorge Oliveira (na Presidência) e Benjamin Zymler (Relator).
13.2. Ministro-Substituto convocado: Augusto Sherman Cavalcanti.
13.3. Ministro-Substituto presente: Weder de Oliveira.

ACORDAO-COMPLETO-2577692

Acórdão 2915/2023 - Primeira Câmara

BENJAMIN ZYMLER

Trata-se de tomada de contas especial instaurada em razão de irregularidades na aplicação dos recursos federais repassados por força do contrato de repasse 0250044-98, firmado entre o então Ministério das Cidades, representado pela Caixa Econômica Federal e o Município de Augusto Corrêa/PA (peça 12) .
2.	O contrato, no valor de R$ 612.369,60 para execução integral do objeto, com participação do contratante no valor máximo de R$ 540.807,84 e do município no valor mínimo de R$ 71.561,76, teve vigência de 9/6/2008 a 29/4/2017 (peças 13, p. 10, e 14, p. 2) .
3.	Os recursos federais efetivamente repassados totalizaram R$ 148.938,48 (peça 28, p. 2) , dos quais R$ 118.228,33 foram desbloqueados. Houve ainda o desbloqueio de R$ 19.773,52 dos valores atinentes à contrapartida (peças 1 e 28, p. 2) .
4.	O contrato foi assinado em 9/6/2008, no decorrer dos mandatos do sr. Amós Bezerra da Silva (2005-2008 e 2009-2012) , que deu início à execução da obra, aplicando os recursos correspondentes aos primeiros desbloqueios autorizados (de 4/8/2011 a 17/9/2012) .
5.	Em 06/07/2012 foi aferida a última evolução física do objeto pactuado, totalizando o acumulado de 22,33%, compatível com os valores gastos (Relatório de Acompanhamento de Engenharia - RAE, de 6/7/2012 - peça 19, p. 8-10) .
6.	Durante o mandato da sucessora, sra. Maria Romana Gonçalves Reis (2013-2016) , não foi dada continuidade ao empreendimento.
7.	Constatada a ausência de funcionalidade do até então executado, foi promovida a citação da ex-prefeita em razão de:
	"deixar de tomar as providências necessárias à conclusão de obra ou dos serviços pactuados objeto do Contrato de Repasse 0250044-98, registro Siafi 628463, restando imprestável a parcela executada, seja por ter ficado a obra inacabada, seja porque os serviços executados não foram suficientes para obter o atingimento dos objetivos acordados" (peça 39, p. 6) .
8.	Dando seguimento ao feito, a unidade técnica assim se manifestou:
	HISTÓRICO
2.	      Conforme Cláusula Quarta, a composição do Contrato de Repasse é de R$ 493.100,00 à conta do Concedente e R$ 14.793,00 de contrapartida do Convenente (peça 12, p. 3) . 
2.1.	      Os recursos federais foram repassados em 4 parcelas, que somam R$ 148.938,48, conforme especificação a seguir (peça 28, p. 2) :
	Parcela
	Nº da OB
	Valor (R$) 
	Data de emissão
	Data de crédito na C/C específica

	1ª
	2010OB801146
	2.495,39
	28/05/2010
	31/05/2010

	2ª
	2010OB801147
	49.200,00
	28/05/2010
	01/06/2010

	3ª
	2011OB800763
	37.479,28
	02/05/2011
	04/05/2011

	4ª
	2012OB801696
	59.763,81
	06/08/2012
	08/08/2012

		Total
	148.938,48
		
2.2.	       Conforme informação do Parecer Circunstanciado (peça 1) , os valores que foram desbloqueados são os seguintes:
	Data de desbloqueio
	Repasse (R$) 
	Contrapartida (R$) 
	Total (R$) 

	04/08/2011
	55.926,97
	7.400,00
	63.326,97

	14/02/2012
	25.847,70
	4.209,98
	30.057,68

	15/06/2012
	0,00
	4.126,40
	4.126,40

	10/07/2012
	5.955,80
	0,00
	5.955,80

	17/09/2012
	30.497,86
	4.037,14
	34.535,00

	Total (R$) 
	  118.228,33 
	19.773,52
	138.001,85

2.3.	Na peça 26, consta a Conciliação Bancária e, na peça 27, consta o comprovante de restituição de recursos na data de 03/07/2019, no valor de R$ 54.263,29. 	
3. 	A vigência do Contrato de Repasse foi de 09/06/2008 a 29/04/2017.
4.	A motivação para a instauração da Tomada de Contas Especial foi a ausência de funcionalidade do objeto (construção de unidades habitacionais na comunidade Nossa Senhora de Nazaré) sem aproveitamento útil da parcela executada (de 22,33%, conforme excerto a seguir do último Relatório de Acompanhamento de Engenharia - RAE, datado de 06/07/2012, peça 19, p. 8 a 10) , por motivo de inexecução parcial (77,67%) :

4.1.             Conforme consignado no Parecer Circunstanciado (peça 1) :
5. O Ex-prefeito Amós Bezerra da Silva, responsável pela gestão da Prefeitura no período de 01/01/2005 a 31/12/2012, foi responsável pela contratação da operação. Durante seu mandato, foram feitos 5 desbloqueios de recursos, sendo que foi apresentada prestação de contas parcial para todos eles, com aprovação da GIGOV/BE. Desta forma, entendemos que não deve ser responsabilizado pelo débito gerado pela não conclusão do objeto do Contrato.
4.1.1.	Ainda conforme consignado no referido Parecer Circunstanciado (peça 1) :
 2.1 Em razão dos desbloqueios efetuados, o Tomador apresentou as seguintes prestações de   contas parciais:

4.2.	No Relatório de Tomada de Contas Especial 0127/2019 (peça 32) em que os fatos estão circunstanciados, a responsabilização pelo dano ao erário foi atribuída à Sra. Maria Romana Gonçalves Reis (CPF XXX.181.782-XX) , na condição de Prefeita Municipal (gestão 01/01/2013 a 31/12/2016) , visto que o início da execução do objeto ocorreu em 03/10/2010 e em 06/07/2012 foi aferida a última evolução física do objeto pactuado, totalizando o acumulado de 22,33%. Deixou a gestora de tomar as providências necessárias à continuidade e conclusão da obra ou dos serviços pactuados objeto do instrumento em questão, restando imprestável a parcela executada, seja por ter ficado a obra inacabada, seja porque os serviços executados não foram suficientes para obter o atingimento dos objetivos acordados.  
5.	Da análise dos autos, verifica-se que foi dada oportunidade de defesa à responsável, em obediência aos princípios constitucionais que asseguram o direito ao contraditório e à ampla defesa, tendo em vista a notificação indicada no item 5.1 a seguir. A agente responsável teve oportunidade de defesa, em observância ao art. 5°, inciso LV, da Constituição Federal, e, como não houve recolhimento aos cofres públicos da importância impugnada, subsistem os motivos que legitimaram a instauração desta tomada de contas especial.
5.1.        	Maria Romana Gonçalves Reis foi notificada na fase interna, por meio do ofício acostado à peça 9, recebido em 10/08/2017, conforme AR (peça 10) .
6.	A Controladoria Geral da União emitiu o Relatório de Auditoria 2122/2019 (peça 34) , e, em face do exame procedido, certificou a irregularidade das contas da Senhora Maria Romana Gonçalves Reis  (peça 35) . O Parecer do Dirigente de Controle Interno (peça 36) conclui estar o processo em condições de ser submetido ao Ministro do Desenvolvimento Regional para colhimento do pronunciamento de que trata o art. 52 da Lei 8.443/92, e posterior remessa ao Tribunal de Contas da União. 
7.	O Exmo. Ministro do Estado do Desenvolvimento Regional emitiu pronunciamento (peça 37) , atestando haver tomado conhecimento das conclusões contidas no Relatório e Certificado de Auditoria, bem como no Parecer da Secretaria Federal de Controle Interno da Controladoria-Geral da União, e determinou o encaminhamento do processo ao Tribunal de Contas da União, para julgamento, na forma prevista pelo inciso II, artigo 71, da Constituição Federal.
8.	Na instrução inicial (peça 39) , analisando-se os documentos nos autos, concluiu-se pela necessidade de realização de citação para a irregularidade abaixo:
8.1	Irregularidade: ausência de funcionalidade do objeto do Contrato de Repasse 0250044-98, registro Siafi 628463, sem aproveitamento útil da parcela executada, por motivo de inexecução parcial.
8.2	Evidências: Relatório de Acompanhamento de Engenharia - RAE, datado de 06/07/2012 (peça 19, p. 8 a 10) ; Relatório de Tomada de Contas Especial 0127/2019 (peça 32) .
8.3	Dispositivos violados: arts. 37, caput, c/c. 70, § único, da Constituição Federal/1988; art. 93 do Decreto-Lei 200, de 25/2/1967; art. 66 do Decreto 93.872/1986; cláusula terceira, item 3.2, alínea 'a', do Contrato de Repasse 0250.044-98 (peça 12) .
8.4	Débito:
	VALOR ORIGINAL (R$) 
	DATA DA OCORRÊNCIA

	55.926,97 (D1) 
	04/08/2011

	25.847,70 (D2) 
	14/02/2012

	5.955,80 (D3) 
	10/07/2012

	30.497,86 (D4) 
	17/09/2012

8.5	Responsável: Maria Romana Gonçalves Reis                  
8.5.1	Conduta: deixar de tomar as providências necessárias à conclusão de obra ou dos serviços pactuados objeto do Contrato de Repasse 0250044-98, registro Siafi 628463, restando imprestável a parcela executada, seja por ter ficado a obra inacabada, seja porque os serviços executados não foram suficientes para obter o atingimento dos objetivos acordados.
8.5.2	Nexo causal: a ausência das providências necessárias à conclusão de obra ou dos serviços pactuados objeto do Contrato de Repasse 0250044-98, registro Siafi 628463, resultou na impossibilidade de aproveitamento da parcela executada, e, consequentemente, em prejuízo ao erário correspondente ao valor integral repassado.
9.	Em cumprimento ao pronunciamento da unidade (peça 41) , foi efetuada a citação de Maria Romana Gonçalves Dias, conforme delineado adiante:
	Comunicação: Ofício 1.001/2021-TCU/Seproc (peça 45) 
Data da Expedição: 19/1/2021
Data da Ciência: 18/2/2021 (peça 48) 
Nome do recebedor: Irene Gonçalves Reis
Observação: Ofício enviado para o endereço do responsável, conforme pesquisa de endereços no sistema da Receita Federal (peça 44) .
Fim do prazo para a defesa: 5/3/2021
Alegações de defesa: apresentadas em 5/3/2021  (peça 47) 
	
10.	Conforme Despacho de Conclusão das Comunicações Processuais (peça 49) , as providências inerentes à citação teriam sido concluídas. 
11.	Portanto, a responsável Maria Romana Gonçalves Reis encaminhou suas alegações de defesa em 5/3/2021 (peça 47) .
ANÁLISE DOS PRESSUPOSTOS DE ADMISSIBILIDADE
12.	Verifica-se que não houve o transcurso de mais de dez anos desde o fato gerador sem que tenha havido a notificação da responsável pela autoridade administrativa federal competente (art. 6º, inciso II, c/c art. 19 da IN/TCU 71/2012, modificada pela IN/TCU 76/2016) , uma vez que, conforme demonstrado no item 3 anterior, a vigência do Contrato de Repasse foi até 29/04/2017 e a Notificação à responsável ocorreu na data de 10/08/2017 (peças 9 e 10) . 
Valor de Constituição da TCE 	
13. 	Verifica-se que o valor atualizado do débito apurado (sem juros) em 1º/7/2017 é superior a R$ 100.000,00, na forma estabelecida conforme os arts. 6º, inciso I, e 19 da IN/TCU 71/2012, modificada pela IN/TCU 76/2016.
OUTROS PROCESSOS/DÉBITOS NOS SISTEMAS DO TCU COM OS MESMOS RESPONSÁVEIS
14.	Informa-se que foram encontrados processos no Tribunal com o mesmo responsável:
	Responsável
	Processos

	Maria Romana Gonçalves Reis
	Processo 008.543/2018-6 (TCE, encerrado) ;
Processo 009.906/2018-5 (TCE, aberto) ;
Processo 003.257/2022-3 (TCE, aberto) 

15.	A tomada de contas especial está, assim, devidamente constituída e em condição de ser instruída.
EXAME TÉCNICO
16.	       Conforme constou no item 4 anterior da seção "HISTÓRICO", a motivação para a instauração da Tomada de Contas Especial foi a ausência de funcionalidade, sem aproveitamento útil da parcela executada, por motivo de inexecução parcial do objeto do Contrato de repasse 0250044-98, registro Siafi 628463.
16.1.	       Esta Corte possui entendimento sedimentado de que a execução parcial de objetos de convênios em que reste consignada a imprestabilidade do que foi edificado para o atingimento da meta ajustada implica débito em valor integral, conforme se nota dos precedentes abaixo relacionados, colhidos da ferramenta de pesquisa denominada Jurisprudência Selecionada:
Acórdão 494/2016-TCU-Primeira Câmara (Relator Ministro-Substituto André de Carvalho) :
A execução parcial do objeto pactuado aliada à imprestabilidade da parcela realizada permite a condenação do responsável pelo valor total dos recursos repassados pelo convênio.
Acórdão 2812/2017-TCU-Primeira Câmara (Relator Ministro-Substituto Weder de Oliveira) :
Considera-se como prejuízo em valores integrais a aplicação de recursos do convênio em objeto que se revela inservível ou sem funcionamento após a sua execução, completa ou parcial
Acórdão 11572/2018-TCU-Primeira Câmara (Relator Ministro Benjamin Zymler) :
Quando a parcela executada do convênio não for suficiente para o atingimento, ainda que parcial, dos objetivos do ajuste, sem quaisquer benefícios à sociedade, a possibilidade de aproveitamento do que já foi executado em eventual retomada de obras, por se tratar de mera hipótese, não de benefício efetivo, não enseja o correspondente abatimento no valor do débito apurado.
17.	Passa-se a seguir a descrever os argumentos oferecidos nas alegações de defesa apresentadas pela responsável Adriana Pereira da Silva, seguidos das suas respectivas análises.
Alegações de defesa de Maria Romana Gonçalves Reis (peça 47) 
18.	Preliminarmente, o procurador da responsável alega que o contrato de repasse em apreço foi assinado em 9/6/2008, durante o mandato do ex-prefeito, Sr. Amós Bezerra da Silva, e os quatro desbloqueios de recursos ocorreram entre 4/8/2011 e 17/9/2012, portanto, antes do mandato da responsável citada.
19.	Ademais, acresce que a responsável não realizou "qualquer ordenação de despesa", conforme comprovaria os extratos bancários, permanecendo os recursos do ajuste na conta específica durante todo o mandato da ex-prefeita.
20.	Compreende, então, que a responsável não praticou qualquer ato de improbidade administrativa que causasse dano ao erário, não se demonstrando nos autos "a comprovação real do dano, do prejuízo patrimonial aos cofres públicos, na forma de perda patrimonial, desvio, apropriação, malbaratamento ou dilapidação (precedentes) ".
21.	Ao final de sua defesa, concluiu:
Portanto, as sanções devem ser razoáveis (adequadas, sensatas, coerentes) e proporcionais (compatíveis, apropriadas, pertinentes com a gravidade e a extensão do dano) , sendo assim, como no caso em questão não houve comprovação de que a ex-prefeita tenha feito mau uso das verbas públicas, além disso, a assinatura e execução do contrato foram feitas no mandato anterior, o que afasta a sua responsabilização por qualquer dano ao erário. 	
Análise
22.	Restou evidenciado que o objeto do Contrato de Repasse 0250044-98 (Siafi 62846) foi executado de forma parcial, sem que pudesse haver aproveitamento da parcela executada, verificando-se a inutilidade total do que foi feito.
23.	Segundo a Relação de Pagamentos (peça 20) , as notas fiscais (peça 21) , extratos bancários (peças 22, 23 e 24) e conciliação bancária (peça 26) , com os recursos federais desbloqueados (R$ 118.228,33) e com o montante da contrapartida liberada (R$ 19.773,52) , no total de R$ 138.001,85, foram realizados os seguintes pagamentos, todos entre 2011 e 2012:
	Beneficiado
	Liquidação
	Pagamento

		Nota Fiscal
	Data
	Valor (R$) 
	Fonte
	Doc.
	Data do Pgto
	Valor (R$) 

	V.A.B. Virgulino
	051
	11/8/2011
	55.926,97
	União
	TED
	11/8/2011
	55.926,97

	V.A.B. Virgulino
	051
	11/8/2011
	7.354,01
	Contrapartida
	TED
	11/8/2011
	7.354,01

	V.A.B. Virgulino
	108
	17/2/2012
	25.093,69
	União
	OB
	23/2/2012
	25.093,69

	Comercial Ferreira
	046
	14/3/2012
	1.800,50
	Contrapartida
	TED
	23/3/2012
	1.800,50

	P. C. Ferreira
	248
	15/3/2012
	926,90
	Contrapartida
	TED
	23/3/2012
	926,90

	Renata da Costa
	Recibo
	23/3/2012
	300,20
	Contrapartida
	TED
	23/3/2012
	300,20

	Meriam Farias
	Recibo
	27/3/2012
	375,25
	Contrapartida
	TED
	27/3/2012
	375,25

	B. de Almeida
	464
	26/3/2012
	645,00
	Contrapartida
	TED
	21/5/2012
	645,00

	V.A.B. Virgulino
	122
	3/4/2012
	800,00
	União
	OB
	3/4/2012
	800,00

	G. C. N. Silva
	37
	4/4/2012
	4.211,04
	Contrapartida
	OB
	18/6/2012
	4.211,04

	V.A.B. Virgulino
	151
	17/7/2012
	5.955,80
	União
	OB
	24/7/2012
	5.955,80

	V.A.B. Virgulino
	174
	17/9/2012
	30.497,86
	União
	OB
	25/9/2012
	30.497,86

	V.A.B. Virgulino
	174
	17/9/2012
	4.037,14
	União
	OB
	25/9/2012
	4.037,14

	Total (R$) 
			137.924,36
				137.924,36

23.1	Não constam dos autos os dois recibos e a nota fiscal 174 (V. A. B. Virgulino) .
23.2	Segundo os extratos bancários:
	a) restava um saldo no valor de R$ 322,54 em 25/9/2012 na conta corrente específica do ajuste (peça 23, p. 1) ;
	b) restava um saldo de R$ 35.461,01 em 25/9/2012 na conta poupança, que acrescido aos rendimentos passou a ser de R$ 35.907,58 em 20/12/2012 (peça 24, p. 1) .
24.	Segundo o último Relatório de Acompanhamento de Engenharia (RAE) , de 6/7/2012 (peça 19, p. 8-10) , foram executados 22,33% dos serviços previstos, o que correspondia ao valor de R$ 133.875,45.
24.1	Portanto, até o final da gestão do prefeito Amós Bezerra da Silva, em 31/12/2012, os valores pagos eram consonantes com a execução física do empreendimento.
25.	No início da gestão da ex-prefeita Maria Romana Gonçalves Reis, em 1º/1/2013, havia um saldo disponível na conta poupança associada ao ajuste no valor de R$ 35.907,58, tendo permanecido o valor intocado durante toda a sua gestão, que findou em 31/12/2016, passando o valor a ser de R$ 47.581,90 em 20/12/2016, conforme atestam os respectivos extratos bancários (peça 24, p. 1-2) .
26.	Os recursos permaneceram intocados, na gestão do Sr. Iraildo Farias Barreto (2017-2020) , até ser devolvido à União, por meio de TED, em 3/7/2019, no valor de R$ 54.263,29 (peça 27) .
27.	Segundo a jurisprudência (Acórdão 3221/2017-TCU-Segunda Câmara - Relator: Marcos Bemquerer) , o prefeito que dá causa a atraso na execução de convênio, fazendo com que seu término recaia sobre a gestão do prefeito sucessor, responde solidariamente com este pela eventual não conclusão do objeto ajustado.
27.1	No caso em apreço, não restou caracterizado que o ex-prefeito Amós Bezerra da Silva deu causa a atraso na execução do ajuste e durante a sua gestão a execução financeira guardou consonância com a execução física do objeto ajustado.
28.	Da mesma forma, esta Corte entende (Acórdão 6363/2017-TCU-Segunda Câmara - Relator: Marcos Bemquerer) ficar caracterizada a responsabilidade do prefeito sucessor, quando, com recursos garantidos para tal, não retomar obra iniciada e não acabada pelo seu antecessor, por implicar desperdício de recursos públicos e contrariar o princípio da continuidade administrativa:
Acórdão 6725/2020-TCU-Segunda Câmara, rel. Marcos Bemquerer: 
	Sumário: TOMADA DE CONTAS ESPECIAL. CONVÊNIO. OBRA DE SANEAMENTO. EXECUÇÃO PARCIAL. ELEVADO PERCENTUAL DE IMPLEMENTAÇÃO DO OBJETO PACTUADO. ATESTO DE QUALIDADE ADEQUADA. AUSÊNCIA DE INDÍCIOS DE INVIABILIDADE. POSSIBILIDADE DE APROVEITAMENTO DA PARCELA REALIZADA. DISPONIBILIDADE DE RECURSOS. OMISSÃO INJUSTIFICADA DO GESTOR MUNICIPAL NO TOCANTE À CONCLUSÃO DO OBJETO. NÃO ATINGIMENTO DO INTERESSE PÚBLICO. OFENSA AOS PRINCÍPIOS DA EFICIÊNCIA, DA ECONOMICIDADE E DA CONTINUIDADE ADMINISTRATIVA. CONTAS IRREGULARES COM DÉBITO E MULTA. 1. Com base nos princípios da eficiência, da economicidade e da continuidade administrativa, é imperiosa a conclusão de empreendimentos iniciados em gestão anterior, um verdadeiro poder-dever da administração recém investida, quando não há suspeita de serem imprestáveis os serviços executados ou de indisponibilidade de recursos para fazê-lo. 2. A descontinuidade de obra pública, e o consequente não aproveitamento dos recursos nela investidos, por ser em princípio contrária ao interesse público, requer as devidas justificativa e comprovação.
29.	Registre-se a seguinte troca de correspondência por e-mail entre a Caixa e a Prefeitura no período da gestão de Maria Romana Gonçalves Reis:
	a) em 23/1/2015, a prefeitura informa à Caixa o seu interesse pelo distrato do ajuste (peça 3, p. 1) ;
	b) em 6/2/2015, a Caixa respondeu à solicitação de distrato pela prefeitura, que era necessária a devolução dos recursos, pois não havia funcionalidade no percentual de 22,33% executado (peça 2, p. 1 ou peça 3, p. 2-3) ;
	c) em 20/11/2015, a prefeitura voltou a manifestar interesse em dar continuidade ao ajuste (peça 3, p. 4) ;
	d) em 18/3/2016, a Caixa informou o encerramento da vigência da avença em 30/4/2016 e questionou o interesse na prorrogação pela prefeitura (peça 2, p. 3-4) ;
	e) em 17/6/2016, a Caixa informou as condições para que fosse feita a Reprogramação da obra, que incluíam, além dos documentos já apresentados, também a justificativa técnica para alterações, planilha orçamentária atualizada, memória de cálculo, demonstrativo de BDI, demonstrativo físico-financeiro atualizado, quadro de composição do investimento atualizado, ARTs, aprovação dos projetos modificados pelo Município (peça 2, p. 7-8) .
30.	Já na gestão de Iraildo Farias Barreto (2017-2020) , foram trocadas as seguintes correspondências:
	a) em 1º/3/2017, a Caixa informou o encerramento da vigência da avença em 31/3/2017 e questionou o interesse na prorrogação pela prefeitura (peça 2, p. 2) ;
	b) em reunião com a caixa acontecida em 6/3/2017, o prefeito decidiu-se pelo distrato do ajuste (peça 2, p. 6 e 9) , reforçada pela correspondência de 22/3/2017 (peça 3, p. 5) ;
	c) em 6/4/2017, a Caixa informou o valor a ser devolvido para que seja atendida a solicitação de distrato pela prefeitura (peça 3, p. 5-6) ;
	d) na Nota Técnica de 1º/9/2017, a Caixa registrou que a redução das metas não era possível, uma vez que todas as unidades habitacionais se encontravam iniciadas; e que, não obstante os alertas para a necessidade de retomada e conclusão das obras ou de devolução dos recursos empregados, a prefeitura não solicitou a prorrogação e a vigência da avença expirou em 29/4/2017 (peça 3, p. 6-7) .
31.	Portanto, a Sra. Maria Romana Gonçalves Reis, na condição de Prefeita Municipal (gestão 01/01/2013 a 31/12/2016) , não cumpriu as exigências da Caixa para fazer a reprogramação e retomada da obra, e optou pelo distrato.
31.1	A administração municipal dispôs do período de 4 anos para cumprir as exigências legais e normativas apontadas pela Caixa; havia recursos financeiros na conta poupança e perspectivas de novas transferências federais que viabilizariam a conclusão do empreendimento, e mesmo assim a defendente manteve-se totalmente inerte nos dois primeiros anos (2013-2014) e optou pelo distrato nos anos seguintes (2015-2016) . Ademais, não restou demonstrada eventual impossibilidade de retomar e concluir as obras, nem se adotou medidas para devolver os recursos federais transferidos ou outras medidas de resguardo ao erário.
32.	Portanto, as alegações de defesa de Maria Romana Gonçalves Reis não merecem acolhimento, devendo as contas serem julgadas irregulares, condenando-se a responsável aos débitos apurados. 
33.	Quanto à não responsabilização do ex-Prefeito Amós Bezerra da Silva (gestão 01/01/2005 a 31/12/2012) e da empresa Contratada para a execução das obras:
33.1	Conforme indicado no item 4 anterior, no último Relatório de Acompanhamento de Engenharia - RAE, datado de 06/07/2012 (peça 19, p. 8 a 10) , foi consignada a informação de que a referida empresa executou percentual de 22,33%, correspondentes a R$ 133.875,45 do orçamento aprovado da obra. A referida empresa recebeu R$ 118.228,33 de repasse de recursos federais, cabendo ressaltar ainda que, no último Relatório de Acompanhamento de Engenharia - RAE, datado de 06/07/2012 (peça 19, p. 8 a 10) , não foi apontado nenhum defeito de execução da obra.
33.2.	E ainda conforme indicado no item 4.1 anterior, para o pagamento da empresa contratada, só ocorreram desbloqueios de recursos durante o mandato do ex-Prefeito Amós Bezerra da Silva, sendo que foi apresentada a prestação de contas parcial para todos eles, com aprovação da GIGOV/BE. 
34.	Quanto a não responsabilização do Sr. Iraildo Farias Barreto, atual Prefeito (gestão 2017/2020) , foi corretamente justificada assim no Relatório de Tomada Especial 0127/19 (peça 32) :
tendo em vista o grande lapso temporal decorrido entre a última medição do objeto em 06/07/2012 e o início de seu mandato em 01/01/2017, o que dificultou, sobremaneira, para o referido ente público, a absorção dos custos financeiros dessa operação, relacionados à necessidade de efetuar correções físicas na referida obra, bem como da atualização dos preços de seus insumos. 
34.1	Ademais, embora a vigência do Contrato de repasse tenha sido até 29/04/2017, abrangendo os quase 4 meses iniciais da sua gestão, a obra encontrava-se paralisada desde 06/07/2012 (4 anos e meio antes do início da sua gestão: 01/01/2017) , com o percentual de execução física de apenas 22,33%, não dando tempo suficiente para a retomada da obra e a conclusão dos 77,67% que ainda faltava para sua conclusão. 
Prescrição da Pretensão Punitiva
35.	Vale ressaltar que a pretensão punitiva do TCU, conforme Acórdão 1441/2016-TCU-Plenário, que uniformizou a jurisprudência acerca dessa questão, subordina-se ao prazo geral de prescrição indicado no art. 205 do Código Civil, que é de 10 anos, contado da data de ocorrência da irregularidade sancionada, nos termos do art. 189 do Código Civil, sendo este prazo interrompido pelo ato que ordenar a citação, a audiência ou a oitiva do responsável. No caso em exame, não ocorreu a prescrição, uma vez que a segunda liberação dos recursos ocorreu em 6/8/2012 e o ato que ordenou a citação ocorreu em 1º/2/2021 (peça 61) .
CONCLUSÃO
36. 	A partir dos elementos constantes nos autos e do exame das ocorrências descritas na seção "Exame Técnico", propõe-se rejeitar as alegações de defesa de Maria Romana Gonçalves Reis quanto à inexecução parcial, sem aproveitamento útil da parcela executada, uma vez que não foram suficientes para sanar a irregularidade a ela atribuída e nem afastar o débito apurado, indicado no quadro abaixo: 
	Valor original (R$) 
	Data da ocorrência

	55.926,97 (D1) 
	04/08/2011

	25.847,70 (D2) 
	14/02/2012

	5.955,80 (D3) 
	10/07/2012

	30.497,86 (D4) 
	17/09/2012

37.	Tendo em vista que não houve prescrição da pretensão punitiva e que constam dos autos elementos que permitam reconhecer a boa-fé da responsável, sugere-se que as suas contas sejam julgadas irregulares, desde já, nos termos do art. 202, § 6º, do Regimento Interno do TCU, com a imputação do débito atualizado monetariamente e acrescido de juros de mora, nos termos do art. 202, § 1º do Regimento Interno do TCU, descontado o valor eventualmente recolhido, com a aplicação da multa prevista no art. 57 da Lei 8.443/1992.
38.	Por fim, como não houve elementos que modificassem o entendimento acerca das irregularidades em apuração, mantém-se a matriz de responsabilização anexa à instrução de peça 39.
PROPOSTA DE ENCAMINHAMENTO
39.	Diante do exposto, submetemos os autos à consideração superior, propondo ao Tribunal:
rejeitar as alegações de defesa de Maria Romana Gonçalves Reis (CPF XXX.181.782-XX) ; 
julgar irregulares, nos termos dos arts. 1º, inciso I, 16, inciso III, alíneas b e c, da Lei 8.443/1992, c/c os arts. 19 e 23, inciso III, da mesma Lei, as contas da responsável Maria Romana Gonçalves Reis (CPF XXX.181.782-XX) , ex-prefeita do município de Augusto Corrêa/PA na gestão 2013-2016, condenando-a ao pagamento das importâncias a seguir especificadas, atualizadas monetariamente e acrescida dos juros de mora, calculados a partir das datas discriminadas até a data da efetiva quitação do débito, fixando-lhe o prazo de quinze dias, para que comprove, perante o Tribunal, o recolhimento da referida quantia aos cofres do Fundo Nacional de Habitação de Interesse Social, nos termos do art. 23, inciso III, alínea "a", da citada lei, c/c o art. 214, inciso III, alínea "a", do Regimento Interno do TCU:  
	Valor original (R$) 
	Data da ocorrência

	55.926,97 (D1) 
	04/08/2011

	25.847,70 (D2) 
	14/02/2012

	5.955,80 (D3) 
	10/07/2012

	30.497,86 (D4) 
	17/09/2012

Valor atualizado do débito (com juros) em 9/3/2022: R$ 216.051,29.
aplicar à responsável Maria Romana Gonçalves Reis (CPF XXX.181.782-XX) a multa prevista no art. 57 da Lei 8.443/1992 c/c o art. 267 do Regimento Interno do TCU, fixando-lhe o prazo de quinze dias, a contar da notificação, para que comprove, perante o Tribunal (art. 214, III, alínea "a", do Regimento Interno do TCU) , o recolhimento da dívida aos cofres do Tesouro Nacional, atualizada monetariamente desde a data do acórdão proferido por este Tribunal até a data do efetivo recolhimento, se paga após o vencimento, na forma da legislação em vigor;
autorizar, desde logo, a cobrança judicial das dívidas, caso não atendida a notificação, na forma do disposto no art. 28, inciso II, da Lei 8.443/1992;
autorizar também, desde logo, se requerido, com fundamento no art. 26 da Lei 8.443, de 1992, c/c o art. 217, §§ 1º e 2º do Regimento Interno do TCU, o parcelamento das dívidas em até 36 parcelas, incidindo, sobre cada parcela, corrigida monetariamente, os correspondentes acréscimos legais, fixando-lhe o prazo de quinze dias, a contar do recebimento da notificação, para comprovar, perante o Tribunal, o recolhimento da primeira parcela, e de trinta dias, a contar da parcela anterior, para comprovar os recolhimentos das demais parcelas, devendo incidir, sobre cada valor mensal, atualizado monetariamente, os juros de mora devidos, no caso do débito, na forma prevista na legislação em vigor, alertando a responsável de que a falta de comprovação do recolhimento de qualquer parcela importará o vencimento antecipado do saldo devedor, nos termos do § 2º do art. 217 do Regimento Interno deste Tribunal; 
enviar cópia do Acórdão a ser prolatado à Procuradoria da República no Estado do Pará, nos termos do § 3º do art. 16 da Lei 8.443/1992, c/c o § 7º do art. 209 do Regimento Interno do TCU, para adoção das medidas cabíveis;
enviar cópia do Acórdão que vier a ser proferido ao Ministério das Cidades, à Caixa Econômica Federal e à responsável, para ciência;
informar à Procuradoria da República no Estado do Pará, ao Ministério das Cidades, à Caixa e à responsável que a presente deliberação, acompanhada do Relatório e do Voto que a fundamenta, está disponível para a consulta no endereço www.tcu.gov.br/acordaos, além de esclarecer que, caso requerido, o TCU poderá fornecer sem custos as correspondentes cópias, de forma impressa; e
informar à Procuradoria da República no Estado do Pará que, nos termos do parágrafo único do art. 62 da Resolução TCU 259/2014, os procuradores e membros do Ministério Público credenciados nesta Corte podem acessar os presentes autos de forma eletrônica e automática, ressalvados apenas os casos de eventuais peças classificadas como sigilosas, as quais requerem solicitação formal.
9.	O Ministério Público junto ao TCU assim se manifestou:
"Após aditivos, foi estimado o valor de R$ 612.369,60 para execução integral do objeto, com participação do concedente no valor máximo de R$ 540.807,84 e do município no valor mínimo de R$ 71.561,76, a título de contrapartida (peça 13) . Os recursos federais efetivamente repassados totalizaram R$ 148.938,48 (peça 28, p. 2) , dos quais R$ 118.228,33 foram desbloqueados. Houve ainda o desbloqueio de R$ 19.773,52 dos valores atinentes à contrapartida, contribuindo para a disponibilização total de R$ 138.001,85 (peça 1, p. 1) .
O contrato foi assinado em 9/6/2008, no decorrer do mandato do Sr. Amós Bezerra da Silva (2005-2008 e 2009-2012) , que deu início à execução da obra, aplicando os recursos correspondentes aos primeiros desbloqueios autorizados (entre 4/8/2011 e 17/9/2012) , e apresentando prestação de contas parcial referente a cada um deles, as quais contaram com a aprovação da Caixa (GIGOV/BE; peça 1, p. 2) . Assim, até o final da gestão do referido prefeito (31/12/2012) , os valores gastos eram consonantes com a execução física do empreendimento (22,33%) , conforme se depreende do último Relatório de Acompanhamento de Engenharia - RAE, de 6/7/2012 (peça 19, p. 8-10) .
No início da gestão da prefeita Maria Romana Gonçalves Reis (1º/1/2013) , havia um saldo disponível de R$ 35.907,58 na conta poupança associada ao ajuste, que se encontrava com vigência prorrogada até 31/12/2013 (peça 14, p. 6) . Contudo, o valor permaneceu intocado durante os quatro anos de seu mandato (peça 24, p. 1-2) , e acabou sendo restituído à União, em 3/7/2019, pelo prefeito sucessor, Sr. Iraildo Farias Barreto (TED de R$ 54.263,29; peça 27) .
Na fase interna da TCE, foi dada oportunidade de defesa à responsável, sem sucesso (peças 9-10) ; o que legitimou a instauração desta tomada de contas especial.
Conforme o Relatório do Tomador de Contas (peça 32) , a responsabilidade pelo dano foi atribuída à Sra. Maria Romana Gonçalves Reis, visto que não houve evolução física do objeto pactuado desde 6/7/2012 (22,33%) , indicando que a ex-prefeita deixou de tomar as providências necessárias à continuidade e conclusão da obra, levando ao desperdício dos valores investidos na parcela executada (R$ 118.228,33 de recursos federais) , que restou imprestável.
Ingressos os autos neste TCU, foi procedida a citação nos moldes acima (peças 39, 43, 45 e 48) , e a responsável apresentou sua defesa, alegando essencialmente que todos os gastos foram efetuados na gestão do Sr. Amós Bezerra da Silva e, portanto, não haveria comprovação de mau uso de verbas públicas de sua parte (peça 47) .
Em análise (peça 50) , a unidade técnica sintetizou o teor da troca de correspondência pore-mail entre a Caixa e a Prefeitura no período da gestão de Maria Romana Gonçalves Reis, nos seguintes termos:
a) em 23/1/2015, a prefeitura informa à Caixa o seu interesse pelo distrato do ajuste (peça 3, p. 1) ;
b) em 6/2/2015, a Caixa respondeu à solicitação de distrato pela prefeitura, que era necessária a devolução dos recursos, pois não havia funcionalidade no percentual de 22,33% executado (peça 2, p. 1 ou peça 3, p. 2-3) ;
c) em 20/11/2015, a prefeitura voltou a manifestar interesse em dar continuidade ao ajuste (peça 3, p. 4) ;
d) em 18/3/2016, a Caixa informou o encerramento da vigência da avença em 30/4/2016 e questionou o interesse na prorrogação pela prefeitura (peça 2, p. 3-4) ;
e) em 17/6/2016, a Caixa informou as condições para que fosse feita a reprogramação da obra, que incluíam, além dos documentos já apresentados, também a justificativa técnica para alterações, planilha orçamentária atualizada, memória de cálculo, demonstrativo de BDI, demonstrativo físico-financeiro atualizado, quadro de composição do investimento atualizado, ARTs, aprovação dos projetos modificados pelo Município (peça 2, p. 7-8) . (Grifei; peça 50, p. 7.) 
Até o final de seu mandato, a ex-prefeita não cumpriu as exigências da Caixa para fazer a reprogramação e retomada da obra e, por fim, optou pelo distrato, concretizado na gestão seguinte. Evidenciou-se, portanto, a inércia da gestora no sentido de garantir a conclusão da obra, e a sua responsabilidade por inobservância ao princípio da continuidade administrativa. Assim, com respaldo na jurisprudência deste TCU (Acórdão 6363/2017-TCU-Segunda Câmara e 6725/2020-2ª Câmara) , a unidade técnica rejeitou as alegações de defesa apresentadas, propondo:
b) julgar irregulares, nos termos dos arts. 1º, inciso I, 16, inciso III, alíneas b e c, da Lei 8.443/1992, c/c os arts. 19 e 23, inciso III, da mesma Lei, as contas da responsável Maria Romana Gonçalves Reis (CPF XXX.181.782-XX) , ex-prefeita do município de Augusto Corrêa/PA na gestão 2013-2016, condenando-a ao pagamento das importâncias a seguir especificadas, atualizadas monetariamente e acrescida dos juros de mora, calculados a partir das datas discriminadas até a data da efetiva quitação do débito, fixando-lhe o prazo de quinze dias, para que comprove, perante o Tribunal, o recolhimento da referida quantia aos cofres do Fundo Nacional de Habitação de Interesse Social, nos termos do art. 23, inciso III, alínea "a", da citada lei, c/c o art. 214, inciso III, alínea "a", do Regimento Interno do TCU:
	Valor original (R$) 
	Data da ocorrência

	55.926,97 (D1) 
	04/08/2011

	25.847,70 (D2) 
	14/02/2012

	5.955,80 (D3) 
	10/07/2012

	30.497,86 (D4) 
	17/09/2012

Valor atualizado do débito (com juros) em 9/3/2022: R$ 216.051,29.
c) aplicar à responsável Maria Romana Gonçalves Reis (CPF XXX.181.782-XX) a multa prevista no art. 57 da Lei 8.443/1992 c/c o art. 267 do Regimento Interno do TCU (...) .
Ante o exposto, por considerar adequadas as análises empreendidas pela unidade técnica, este representante do Ministério Público de Contas manifesta-se de acordo com a proposta de encaminhamento lançada na instrução de peça 50, ratificada pelo corpo diretivo por meio dos pronunciamentos de peças 51 e 52."
	É o Relatório.

Eric Felipe Valente Pimenta (21.794/OAB-PA) e Rodrigo Chaves Rodrigues (15.275/OAB-PA), representando Maria Romana Gonçalves Reis.

Subprocurador-Geral Paulo Soares Bugarin.

CONTRATO DE REPASSE. IMPRESTABILIDADE DAS PARCELAS EXECUTADAS. CONTAS IRREGULARES. DÉBITO. MULTA.

TOMADA DE CONTAS ESPECIAL (TCE)

Secretaria de Controle Externo de Tomada de Contas Especial (SecexTCE).

Trata-se de tomada de contas especial instaurada em razão de irregularidades na aplicação dos recursos federais repassados por força do contrato de repasse 0250044-98, firmado entre o então Ministério das Cidades, representado pela Caixa Econômica Federal, e o Município de Augusto Corrêa/PA (peça 12) .
2.	O contrato, no valor de R$ 612.369,60 para execução integral do objeto, com participação do contratante no valor máximo de R$ 540.807,84 e do município no valor mínimo de R$ 71.561,76, teve vigência de 9/6/2008 a 29/4/2017 (peças 13, p. 10, e 14, p. 2) .
3.	Os recursos federais efetivamente repassados totalizaram R$ 148.938,48 (peça 28, p. 2) , dos quais R$ 118.228,33 foram desbloqueados. Houve ainda o desbloqueio de R$ 19.773,52 dos valores atinentes à contrapartida (peças 1 e 28, p. 2) .
4.	O contrato foi assinado em 9/6/2008, no decorrer dor mandatos do sr. Amós Bezerra da Silva (2005-2008 e 2009-2012) , que deu início à execução da obra, aplicando os recursos correspondentes aos primeiros desbloqueios autorizados (de 4/8/2011 a 17/9/2012) .
5.	Em 06/07/2012 foi aferida a última evolução física do objeto pactuado, totalizando o acumulado de 22,33%, compatível com os valores gastos (Relatório de Acompanhamento de Engenharia - RAE, de 6/7/2012 - peça 19, p. 8-10) .
6.	Durante o mandato da sucessora, sra. Maria Romana Gonçalves Reis (2013-2016) , não foi dada continuidade ao empreendimento.
7.	Constatada a ausência de funcionalidade do até então executado, foi promovida a citação da ex-prefeita em razão de:
	"deixar de tomar as providências necessárias à conclusão de obra ou dos serviços pactuados objeto do Contrato de Repasse 0250044-98, registro Siafi 628463, restando imprestável a parcela executada, seja por ter ficado a obra inacabada, seja porque os serviços executados não foram suficientes para obter o atingimento dos objetivos acordados" (peça 39, p. 6) .
II
8.	Em essência, a responsável argumentou que:
	- todos os valores foram repassados para a conta municipal, antes mesmo do mandato da ex-gestora, e somado a isso não foi demonstrado que a mesma tenha realizado qualquer ordenação de despesa; e
	- não houve dano ao Erário, pois não há comprovação da deterioração da obra.
9.	Tanto a unidade técnica quanto o Ministério Público junto ao TCU entenderam que essas alegações não merecem prosperar, devendo a responsável ter suas contas julgadas irregulares com a condenação em débito pelos valores impugnados, além de sofrer a sanção prevista no art. 57 da Lei 8.443/1992.
III
10.	A respeito, verifico que a responsabilidade da gestora decorre não da utilização de recursos públicos, mas da ausência, sem justificativas, da adoção de ações para dar continuidade ao empreendimento iniciado pelo seu antecessor.
11.	O dano ao Erário decorre do não aproveitamento dos valores incialmente empregados. Outrossim, a inércia da gestora, durante todo o período de seu mandato, provocou a deterioração do até então executado, consoante informado pelo prefeito sucessor (peça 32) :
	"tendo em vista o grande lapso temporal decorrido entre a última medição do objeto em 06/07/2012 e o início de seu mandato em 01/01/2017, o que dificultou, sobremaneira, para o referido ente público, a absorção dos custos financeiros dessa operação, relacionados à necessidade de efetuar correções físicas na referida obra, bem como da atualização dos preços de seus insumos."
12.	Ressalto que a responsável, em nenhum momento, demonstrou que adotou ações no sentido de conservar o até então executado, de forma a afastar a previsível deterioração em razão da passagem do tempo.
13.	Como bem observou a unidade técnica, "a administração municipal dispôs do período de 4 anos para cumprir as exigências legais e normativas apontadas pela Caixa; havia recursos financeiros na conta poupança e perspectivas de novas transferências federais que viabilizariam a conclusão do empreendimento, e mesmo assim a defendente manteve-se totalmente inerte nos dois primeiros anos (2013-2014) e optou pelo distrato nos anos seguintes (2015-2016) . Ademais, não restou demonstrada eventual impossibilidade de retomar e concluir as obras, nem se adotou medidas para devolver os recursos federais transferidos ou outras medidas de resguardo ao erário." (grifou-se) .
14.	De acordo com precedentes desta Corte de Contas fica caracterizada a responsabilidade do prefeito sucessor quando, com recursos garantidos para tal, ele não retoma obra iniciada e não acabada pelo seu antecessor, por implicar desperdício de recursos públicos e contrariar o princípio da continuidade administrativa (por exemplo, Acórdão 6363/2017-TCU-Segunda Câmara) .
15.	Dessa forma, em face da ausência de elementos capazes de demonstrar nos autos a boa e regular aplicação dos recursos em questão e de permitir a conclusão pela boa-fé, alinho-me ao encaminhamento sugerido pela unidade técnica e endossado pelo Parquet especializado, no sentido de julgar irregulares as presentes contas com a condenação da responsável pelo valor impugnado.
IV
16.	Compreendo que a atitude da responsável é passível de ser punida com multa, por configurar a ocorrência de erro grosseiro na gestão dos recursos federais, nos termos do art. 28 da Lei de Introdução às Normas do Direito Brasileiro.
17.	Quanto ao valor da sanção aplicada, observo que, havendo dano ao Erário, o valor da multa no âmbito do TCU baseia-se no montante quantificado, sendo modulado segundo o nível de gravidade dos ilícitos apurados, a valoração das circunstâncias fáticas e jurídicas envolvidas e a isonomia de tratamento com casos análogos.
18.	Quanto ao exame da culpabilidade, não vislumbro a presença de circunstâncias práticas que tenham limitado ou impedido a atuação da agente em conformidade com a lei, uma vez que ela tinha a possibilidade de conhecer a ilicitude de seu ato e evitar o seu cometimento.
19	Em situações similares, caracterizadas pela não comprovação da regular aplicação dos recursos em razão do abandono da obra, esta Corte, em razão do grave desprezo com a coisa pública, em entendimento recente, arbitrou a multa do art. 57 da Lei 8.443/1992 no valor de 50% do valor atualizado do débito (Acórdão 18929/2021-TCU-Primeira Câmara) .
20.	Assim considerando a ausência de circunstâncias agravantes ou atenuantes (art. 22, § 2º, da Lei de Introdução às Normas do Direito Brasileiro) , entendo aplicável a multa prevista no art. 57 da Lei 8.443/1992 no valor de R$ 104.000,00, equivalente a cerca de 50% do valor do débito atualizado. 
V
21.	Diante do exposto, acolho o parecer da unidade técnica e a manifestação do Ministério Público junto ao TCU, os quais incorporo como razões de decidir, e voto por que o Tribunal adote o acórdão que ora submeto à deliberação deste Colegiado.
TCU, Sala das Sessões, em 5 de abril de 2022.
BENJAMIN ZYMLER 
Relator